【裁判字號】    99,勞訴,23
【裁判日期】    990608
【裁判案由】    給付退休金等
【裁判全文】
臺灣士林地方法院民事判決              99年度勞訴字第23號
原      告  丁○○
訴訟代理人  戊○○
被      告  己○大旅社有限公司
法定代理人  甲○○○
訴訟代理人  乙○○
            蔡樹基律師
上列當事人間給付退休金等事件，本院於民國99年5 月25日言詞
辯論終結，判決如下：
    主  文
原告之訴駁回。
訴訟費用由原告負擔。
    事實及理由
壹、程序部分：
一、按訴狀送達後，原告不得將原訴變更或追加他訴。但擴張應
    受判決事項之聲明者，不在此限。民事訴訟法第255 條第1
    項第3款規定甚明。
二、本件原告起訴原聲明：被告應給付原告新臺幣（以下同）86
    萬4,852 元及利息，嗣於民國99年5 月25日變更其聲明為：
    被告應給付原告100 萬8,852 元及利息。核原告所為，乃因
    就退休金基數之主張由22變更為28，而增加退休金請求之數
    額，並為聲明之擴張，依照前開法律規定，其訴之變更應予
    准許，先予敘明。
貳、實體部分：
一、原告主張：伊自83年3 月初起任職甜蜜蜜賓館，該賓館在85
    年間辦理清算，被告則於87年12月2 日為營利事業登記，因
    被告與甜蜜蜜賓館營業地點相同，經理人庚○○不變，勞工
    、營業項目也相同，又以「原甜蜜蜜」自稱，被告應繼受甜
    蜜蜜賓館之權利義務。而被告於98年間，數落原告年紀大，
    手腳慢，逼原告於96年8 月31日提出退休，卻遲未給付原告
    退休金。而原告自83年任職被告至96年退休，年資逾13年半
    ，退休金基數為28，月薪為2 萬9,000 元，被告應給付原告
    之退休金為78萬2,000 元。另被告未依勞工保險條例為原告
    投保勞工保險，由原告自行投保，被告每月節省依原告月薪
    2 萬9,000 元7.5%乘以70% 計算之勞保費，自83年3 月起至
    96年8 月31日止原告服務被告之149 個月期間，被告節省勞
    保費共22萬6,852 元，此應由被告負擔，被告應返還不當得
    利予原告。為此，爰依勞動基準法及勞工保險條例規定，請
    求被告給付退休金及不當得利等語，並聲明：被告應給付原
    告100 萬8,852 元及自起訴狀繕本送達之翌日起至清償日止
    ，按年利率百分之5 計算之利息。
二、被告則以：被告於87年12月2 日經核准登記，原告非自83年
    任職被告，而旅館業自87年3 月1 日起適用勞動基準法，原
    告在此之前之年資，亦無勞動基準法之適用。且原告於96年
    8 月31日離職時，並不符自請退休之資格，不得請求被告給
    付退休金。至勞工保險，被告曾徵詢原告是否由被告為其投
    保，但原告以其已投保工會為由，不願轉保。被告尊重其意
    願，未幫其轉保。且原告應已領到勞保老年給付，其權益不
    受影響，亦未受損害，不能主張不當得利等語置辯，故請求
    駁回原告之訴。
三、本院之判斷：
  (一)原告不得請求被告給付退休金：
    (1)按勞工退休時，固至少得依勞動基準法第55條規定之標準
      ，請求雇主給付退休金。惟勞雇雙方倘非因勞工退休而終
      止勞動契約，則無循此標準，請求給付退休金之餘地。所
      謂退休，乃勞動契約終止形式之一，包括自請退休與強制
      退休。凡符合勞動基準法第53條規定之要件，而經勞雇雙
      方合法終止勞動契約者，均可屬自請退休之範疇，勞工均
      得請求雇主給付退休金。至強制退休，應指勞工有勞動基
      準法第54條規定情形，由雇主單方終止勞動契約，未得勞
      工同意者而言，遇此，雇主亦應循勞動基準法第55條規定
      ，或更優渥之條件給付勞工退休金。至勞工雖有勞動基準
      法第54條情形，但受脅迫、詐欺而同意終止勞動契約者，
      於勞工依法撤銷同意終止契約之意思表示前，仍難認係強
      制退休。
    (2)本件原告主張其任職被告，於96年8 月31日經被告數落其
      年紀大，手腳慢，逼原告於96年8 月31日提出退休，應屬
      被告強制其退休云云，為被告所否認，略辯稱：原告是自
      願離職等語，經查：
      1.原告起訴時，係主張其於96年8 月底，以年事已高，身
        體已無法負荷，向被告作出意思表示要休息了，不想再
        做辛苦的房務清潔工作等語（見本院98年度湖勞調字第
        59號卷第6 頁），依所主張之情節，可認被告抗辯原告
        係自願離職，非被告逼迫等情，並非空穴來風，可以採
        信。
      2.原告於96年8 月31日向被告表示終止勞動契約，依當時
        勞動基準法第53條規定，勞工自請退休，須工作滿15年
        以上年滿55歲，或工作25年以上，始符自請退休要件。
        原告主張其自83年3 月初起任職被告一節，先不論其真
        偽，縱認屬實，其工作至96年8 月31日，亦未滿15年以
        上，顯不符當時勞動基準法第53條所定自請退休之要件
        。
      3.被告事後改稱係被告逼迫其離職云云，惟其翻異，實係
        在被告抗辯「原告不符自請退休條件」後為之，原告翻
        異後之主張，真實性已堪疑慮，難以逕採。況且原告聲
        請通知證人丙○○到庭證實被迫退休一節，卻獲證人丙
        ○○具結證稱：伊96年7 月至97年5 月任職被告，擔任
        主任，職務包括監督管理原告…原告因地板清洗不乾淨
        ，我們指責他，他就說：那我退休，休息算…原告確實
        因為年紀大，動作很慢，我們對他的工作不滿意，但沒
        有找麻煩逼他離職…監督管理當然會有指責等語，被告
        亦無交代伊逼迫原告職離等情節（見本院卷18頁）。核
        其證述，與原告起訴時之主張較為相符，依此證述，被
        告公司係為經營管理，對於原告工作表現有所要求指責
        ，且未逾越合理程度，不能遽認被告逼迫原告離職。
      4.原告於96年8 月31日表示退休離職，雖已年滿65歲，而
        有勞動基準法第54條第1 項第1 款所定雇主得強制其退
        休之情形。但兩造勞動契約，既難認係由被告片面表示
        終止而未經原告同意，則依照前開說明，原告非屬經被
        告命其強制退休甚明。
    (3)據上，原告96年8 月31日表示退休、離職，僅生一般終止
      勞動契約之效果，難認係自請退休或強制退休，原告無從
      以其自請退休或被告強制其退休為由，請求被告給付退休
      金。
  (二)原告不得請求被告返還不當得利：
    (1)按民法第179 條規定不當得利之成立要件，必須無法律上
      之原因而受利益，致他人受損害，且該受利益與受損害之
      間有因果關係存在。
    (2)查原告主張被告未依勞工保險條例為其投保勞工保險，由
      原告自行投保等情，固為被告所不爭執，堪信為真。惟被
      告未依勞工保險條例為原告投保勞工保險，雖因此減少勞
      工保險費之支出，而有消極得利之情事，惟被告勞工保險
      費支付之對象，為勞工保險局，並非原告。是被告前開消
      極得利，應直接造成勞工保險局保費收入之減少，原告雖
      因此不獲由被告支付保險費可獲之勞工保險相關保障，但
      難認因此而受有與保險費同額之損害。原告主張被告因減
      少保險費支出受有利益，致其受有損害，應將之返還予原
      告，難認可採。是原告不得依不當得利之法律關係及勞工
      保險條例之規定，請求被告返還不當得利。
四、綜上所述，原告依勞動基準法第55條、不當得利法律關係及
    勞工保險條例之規定，請求被告給付退休金78萬2,000 元及
    不得當利22萬6,852 元及其遲延利息，為無理由，應予駁回
    。
五、據上論結，原告之訴為無理由，依民事訴訟法第78條，判決
    如主文。
中    華    民    國    99    年    6     月    8     日
                  民事第二庭  法  官  周群翔
以上正本證明與原本無異。
如對本判決上訴，應於判決送達後20日內向本院提出上訴狀。
中    華    民    國    99    年    6     月    8     日
                              書記官  游育慈


司法院資訊處製作；財團法人民間司法改革基金會備份。
